---
output:
  html_document:                    # Classe de documento.
    toc: true                       # Exibir sum?rio.
    toc_depth: 2                    # Profundidade do sum?rio.
    toc_float:                      # Sum?rio flutuante na borda.
      collapsed: true
      smooth_scroll: true
    number_sections: true           # Se??es numeradas.
    theme: cosmo
    #default,cerulean,journal,flatly,readable,spacelab,
    #united,cosmo,lumen,paper,sandstone,simplex,yeti
    
    highlight: espresso
    #default, tango, pygments, kate, monochrome, espresso, zenburn, haddock, and textmate
    #css: styles.css                 # Caminho para arquivo CSS.
    fig_width: 7                    # Lagura das figuras.
    fig_height: 6                   # Altura das figuras.
    fig_caption: true               # Exibica??o de legenda.
    fig_align: 'center'
#    code_folding: hide              # Esconder/exibir bloco de c?digo.
#    keep_md: true                   # Manter o arquivo md.
    #template: quarterly_report.html # Caminho para o template.  
    
title: "Page A"
---

---

# **Análise exploratória**

Dando continuidade ao material a respeito de análise exploratória de dados, nesta parte serão apresentadas as medidas de associação, gráficos e ainda uma breve apresentação do conceito de assimetria.

---

# **Medidas de Associação**

O objetivo das medidas de associação é mensurar quanto uma variável influencia outra. Duas medidas de associação destacam-se: o $Q^2$ e a correlação.

---

## $Q^2$

O coeficiente $Q^2$ baseia-se na comparação de tabelas de frequência. O que é feito é confrontar os valores reais nas caselas da tabela de frequência de dupla entrada original com as frequências esperadas. O coeficiente é dado por:

$$Q^2 = \sum_{i,j} \frac{(o_{ij}-e_{ij})^2}{e_{ij}}$$

$o_{ij}$ e $e_{ij}$ representam as frequências observadas e esperadas na linha $i$ e coluna $j$. A diferença entre observado e esperado ao quadrado evita o cancelamento de termos positivos com negativos enquanto que a divisão pelo valor esperado padroniza a medida. 

Se as frequências esperadas forem muito próximas das observadas, espera-se que o coeficiente fique próximo de zero. Valores diferentes de 0 indicam associação, isto é, dependência entre as variáveis.

O procedimento para cálculo do $Q^2$ é:

1. Obter a tabela de dupla entrada com as frequências observadas ($o_{ij}$).
1. Obter a tabela de dupla entrada com as frequências relativas por coluna (a soma da coluna deve ser igual a 1), inclusive para a coluna de total.
1. Obter a tabela de dupla entrada com as frequências esperadas ($e_{ij}$).
    * Para obter a frequência esperada basta multiplicar a frequência relativa da coluna de soma pelo total da coluna da tabela de frequências observadas.
1. Aplicar os valores obtidos na fórmula do $Q^2$
    * Se o valor for próximo de 0, então não há associação entre as variáveis.
    * Se o valor for diferente de 0, então há associação entre as variáveis.
    
Considere o exemplo a seguir com duas variáveis $T$ e $A$ quaisquer:

1. Tabela de frequências observadas

<table style="border-collapse:collapse;border-spacing:0;margin:0px auto" class="tg"><tr><td style="font-family:Arial, sans-serif;font-size:14px;padding:10px 5px;border-style:solid;border-width:1px;overflow:hidden;word-break:normal;border-color:black;text-align:center;vertical-align:middle">T/A</td><td style="font-family:Arial, sans-serif;font-size:14px;padding:10px 5px;border-style:solid;border-width:1px;overflow:hidden;word-break:normal;border-color:black;text-align:center;vertical-align:middle">0</td><td style="font-family:Arial, sans-serif;font-size:14px;padding:10px 5px;border-style:solid;border-width:1px;overflow:hidden;word-break:normal;border-color:black;text-align:center;vertical-align:middle">1</td><td style="font-family:Arial, sans-serif;font-size:14px;padding:10px 5px;border-style:solid;border-width:1px;overflow:hidden;word-break:normal;border-color:black;text-align:center;vertical-align:middle">2</td><td style="font-family:Arial, sans-serif;font-size:14px;padding:10px 5px;border-style:solid;border-width:1px;overflow:hidden;word-break:normal;border-color:black;text-align:center;vertical-align:middle">3</td><td style="font-family:Arial, sans-serif;font-size:14px;padding:10px 5px;border-style:solid;border-width:1px;overflow:hidden;word-break:normal;border-color:black;text-align:center;vertical-align:top">4</td><td style="font-family:Arial, sans-serif;font-size:14px;padding:10px 5px;border-style:solid;border-width:1px;overflow:hidden;word-break:normal;border-color:black;text-align:center;vertical-align:top">Soma</td></tr><tr><td style="font-family:Arial, sans-serif;font-size:14px;padding:10px 5px;border-style:solid;border-width:1px;overflow:hidden;word-break:normal;border-color:black;text-align:center;vertical-align:middle">0</td><td style="font-family:Arial, sans-serif;font-size:14px;padding:10px 5px;border-style:solid;border-width:1px;overflow:hidden;word-break:normal;border-color:black;text-align:center;vertical-align:middle">5</td><td style="font-family:Arial, sans-serif;font-size:14px;padding:10px 5px;border-style:solid;border-width:1px;overflow:hidden;word-break:normal;border-color:black;text-align:center;vertical-align:middle">4</td><td style="font-family:Arial, sans-serif;font-size:14px;padding:10px 5px;border-style:solid;border-width:1px;overflow:hidden;word-break:normal;border-color:black;text-align:center;vertical-align:middle">2</td><td style="font-family:Arial, sans-serif;font-size:14px;padding:10px 5px;border-style:solid;border-width:1px;overflow:hidden;word-break:normal;border-color:black;text-align:center;vertical-align:middle">3</td><td style="font-family:Arial, sans-serif;font-size:14px;padding:10px 5px;border-style:solid;border-width:1px;overflow:hidden;word-break:normal;border-color:black;text-align:center;vertical-align:top">1</td><td style="font-family:Arial, sans-serif;font-size:14px;padding:10px 5px;border-style:solid;border-width:1px;overflow:hidden;word-break:normal;border-color:black;text-align:center;vertical-align:top">15</td></tr><tr><td style="font-family:Arial, sans-serif;font-size:14px;padding:10px 5px;border-style:solid;border-width:1px;overflow:hidden;word-break:normal;border-color:black;text-align:center;vertical-align:middle">1</td><td style="font-family:Arial, sans-serif;font-size:14px;padding:10px 5px;border-style:solid;border-width:1px;overflow:hidden;word-break:normal;border-color:black;text-align:center;vertical-align:middle">2</td><td style="font-family:Arial, sans-serif;font-size:14px;padding:10px 5px;border-style:solid;border-width:1px;overflow:hidden;word-break:normal;border-color:black;text-align:center;vertical-align:middle">8</td><td style="font-family:Arial, sans-serif;font-size:14px;padding:10px 5px;border-style:solid;border-width:1px;overflow:hidden;word-break:normal;border-color:black;text-align:center;vertical-align:middle">6</td><td style="font-family:Arial, sans-serif;font-size:14px;padding:10px 5px;border-style:solid;border-width:1px;overflow:hidden;word-break:normal;border-color:black;text-align:center;vertical-align:middle">4</td><td style="font-family:Arial, sans-serif;font-size:14px;padding:10px 5px;border-style:solid;border-width:1px;overflow:hidden;word-break:normal;border-color:black;text-align:center;vertical-align:top">1</td><td style="font-family:Arial, sans-serif;font-size:14px;padding:10px 5px;border-style:solid;border-width:1px;overflow:hidden;word-break:normal;border-color:black;text-align:center;vertical-align:top">21</td></tr><tr><td style="font-family:Arial, sans-serif;font-size:14px;padding:10px 5px;border-style:solid;border-width:1px;overflow:hidden;word-break:normal;border-color:black;text-align:center;vertical-align:middle">2</td><td style="font-family:Arial, sans-serif;font-size:14px;padding:10px 5px;border-style:solid;border-width:1px;overflow:hidden;word-break:normal;border-color:black;text-align:center;vertical-align:middle">4</td><td style="font-family:Arial, sans-serif;font-size:14px;padding:10px 5px;border-style:solid;border-width:1px;overflow:hidden;word-break:normal;border-color:black;text-align:center;vertical-align:middle">8</td><td style="font-family:Arial, sans-serif;font-size:14px;padding:10px 5px;border-style:solid;border-width:1px;overflow:hidden;word-break:normal;border-color:black;text-align:center;vertical-align:middle">8</td><td style="font-family:Arial, sans-serif;font-size:14px;padding:10px 5px;border-style:solid;border-width:1px;overflow:hidden;word-break:normal;border-color:black;text-align:center;vertical-align:middle">5</td><td style="font-family:Arial, sans-serif;font-size:14px;padding:10px 5px;border-style:solid;border-width:1px;overflow:hidden;word-break:normal;border-color:black;text-align:center;vertical-align:top">2</td><td style="font-family:Arial, sans-serif;font-size:14px;padding:10px 5px;border-style:solid;border-width:1px;overflow:hidden;word-break:normal;border-color:black;text-align:center;vertical-align:top">27</td></tr><tr><td style="font-family:Arial, sans-serif;font-size:14px;padding:10px 5px;border-style:solid;border-width:1px;overflow:hidden;word-break:normal;border-color:black;text-align:center;vertical-align:middle">3</td><td style="font-family:Arial, sans-serif;font-size:14px;padding:10px 5px;border-style:solid;border-width:1px;overflow:hidden;word-break:normal;border-color:black;text-align:center;vertical-align:middle">4</td><td style="font-family:Arial, sans-serif;font-size:14px;padding:10px 5px;border-style:solid;border-width:1px;overflow:hidden;word-break:normal;border-color:black;text-align:center;vertical-align:middle">2</td><td style="font-family:Arial, sans-serif;font-size:14px;padding:10px 5px;border-style:solid;border-width:1px;overflow:hidden;word-break:normal;border-color:black;text-align:center;vertical-align:middle">2</td><td style="font-family:Arial, sans-serif;font-size:14px;padding:10px 5px;border-style:solid;border-width:1px;overflow:hidden;word-break:normal;border-color:black;text-align:center;vertical-align:middle">5</td><td style="font-family:Arial, sans-serif;font-size:14px;padding:10px 5px;border-style:solid;border-width:1px;overflow:hidden;word-break:normal;border-color:black;text-align:center;vertical-align:top">4</td><td style="font-family:Arial, sans-serif;font-size:14px;padding:10px 5px;border-style:solid;border-width:1px;overflow:hidden;word-break:normal;border-color:black;text-align:center;vertical-align:top">17</td></tr><tr><td style="font-family:Arial, sans-serif;font-size:14px;padding:10px 5px;border-style:solid;border-width:1px;overflow:hidden;word-break:normal;border-color:black;text-align:center;vertical-align:top">Soma</td><td style="font-family:Arial, sans-serif;font-size:14px;padding:10px 5px;border-style:solid;border-width:1px;overflow:hidden;word-break:normal;border-color:black;text-align:center;vertical-align:top">15</td><td style="font-family:Arial, sans-serif;font-size:14px;padding:10px 5px;border-style:solid;border-width:1px;overflow:hidden;word-break:normal;border-color:black;text-align:center;vertical-align:top">22</td><td style="font-family:Arial, sans-serif;font-size:14px;padding:10px 5px;border-style:solid;border-width:1px;overflow:hidden;word-break:normal;border-color:black;text-align:center;vertical-align:top">18</td><td style="font-family:Arial, sans-serif;font-size:14px;padding:10px 5px;border-style:solid;border-width:1px;overflow:hidden;word-break:normal;border-color:black;text-align:center;vertical-align:top">17</td><td style="font-family:Arial, sans-serif;font-size:14px;padding:10px 5px;border-style:solid;border-width:1px;overflow:hidden;word-break:normal;border-color:black;text-align:center;vertical-align:top">8</td><td style="font-family:Arial, sans-serif;font-size:14px;padding:10px 5px;border-style:solid;border-width:1px;overflow:hidden;word-break:normal;border-color:black;text-align:center;vertical-align:top">80</td></tr></table>

$\\$

2. Tabela de frequências relativas por linha

<table style="border-collapse:collapse;border-spacing:0;margin:0px auto" class="tg"><tr><td style="font-family:Arial, sans-serif;font-size:14px;padding:10px 5px;border-style:solid;border-width:1px;overflow:hidden;word-break:normal;border-color:black;text-align:center;vertical-align:middle">T/A</td><td style="font-family:Arial, sans-serif;font-size:14px;padding:10px 5px;border-style:solid;border-width:1px;overflow:hidden;word-break:normal;border-color:black;text-align:center;vertical-align:middle">0</td><td style="font-family:Arial, sans-serif;font-size:14px;padding:10px 5px;border-style:solid;border-width:1px;overflow:hidden;word-break:normal;border-color:black;text-align:center;vertical-align:middle">1</td><td style="font-family:Arial, sans-serif;font-size:14px;padding:10px 5px;border-style:solid;border-width:1px;overflow:hidden;word-break:normal;border-color:black;text-align:center;vertical-align:middle">2</td><td style="font-family:Arial, sans-serif;font-size:14px;padding:10px 5px;border-style:solid;border-width:1px;overflow:hidden;word-break:normal;border-color:black;text-align:center;vertical-align:middle">3</td><td style="font-family:Arial, sans-serif;font-size:14px;padding:10px 5px;border-style:solid;border-width:1px;overflow:hidden;word-break:normal;border-color:black;text-align:center;vertical-align:top">4</td><td style="font-family:Arial, sans-serif;font-size:14px;padding:10px 5px;border-style:solid;border-width:1px;overflow:hidden;word-break:normal;border-color:black;text-align:center;vertical-align:top">Total linha/ Total</td></tr><tr><td style="font-family:Arial, sans-serif;font-size:14px;padding:10px 5px;border-style:solid;border-width:1px;overflow:hidden;word-break:normal;border-color:black;text-align:center;vertical-align:middle">0</td><td style="font-family:Arial, sans-serif;font-size:14px;padding:10px 5px;border-style:solid;border-width:1px;overflow:hidden;word-break:normal;border-color:black;text-align:center;vertical-align:middle">0.33</td><td style="font-family:Arial, sans-serif;font-size:14px;padding:10px 5px;border-style:solid;border-width:1px;overflow:hidden;word-break:normal;border-color:black;text-align:center;vertical-align:middle">0.18</td><td style="font-family:Arial, sans-serif;font-size:14px;padding:10px 5px;border-style:solid;border-width:1px;overflow:hidden;word-break:normal;border-color:black;text-align:center;vertical-align:middle">0.11</td><td style="font-family:Arial, sans-serif;font-size:14px;padding:10px 5px;border-style:solid;border-width:1px;overflow:hidden;word-break:normal;border-color:black;text-align:center;vertical-align:middle">0.18</td><td style="font-family:Arial, sans-serif;font-size:14px;padding:10px 5px;border-style:solid;border-width:1px;overflow:hidden;word-break:normal;border-color:black;text-align:center;vertical-align:top">0.12</td><td style="font-family:Arial, sans-serif;font-size:14px;padding:10px 5px;border-style:solid;border-width:1px;overflow:hidden;word-break:normal;border-color:black;text-align:center;vertical-align:top">0.19</td></tr><tr><td style="font-family:Arial, sans-serif;font-size:14px;padding:10px 5px;border-style:solid;border-width:1px;overflow:hidden;word-break:normal;border-color:black;text-align:center;vertical-align:middle">1</td><td style="font-family:Arial, sans-serif;font-size:14px;padding:10px 5px;border-style:solid;border-width:1px;overflow:hidden;word-break:normal;border-color:black;text-align:center;vertical-align:middle">0.13</td><td style="font-family:Arial, sans-serif;font-size:14px;padding:10px 5px;border-style:solid;border-width:1px;overflow:hidden;word-break:normal;border-color:black;text-align:center;vertical-align:middle">0.36</td><td style="font-family:Arial, sans-serif;font-size:14px;padding:10px 5px;border-style:solid;border-width:1px;overflow:hidden;word-break:normal;border-color:black;text-align:center;vertical-align:middle">0.33</td><td style="font-family:Arial, sans-serif;font-size:14px;padding:10px 5px;border-style:solid;border-width:1px;overflow:hidden;word-break:normal;border-color:black;text-align:center;vertical-align:middle">0.24</td><td style="font-family:Arial, sans-serif;font-size:14px;padding:10px 5px;border-style:solid;border-width:1px;overflow:hidden;word-break:normal;border-color:black;text-align:center;vertical-align:top">0.12</td><td style="font-family:Arial, sans-serif;font-size:14px;padding:10px 5px;border-style:solid;border-width:1px;overflow:hidden;word-break:normal;border-color:black;text-align:center;vertical-align:top">0.26</td></tr><tr><td style="font-family:Arial, sans-serif;font-size:14px;padding:10px 5px;border-style:solid;border-width:1px;overflow:hidden;word-break:normal;border-color:black;text-align:center;vertical-align:middle">2</td><td style="font-family:Arial, sans-serif;font-size:14px;padding:10px 5px;border-style:solid;border-width:1px;overflow:hidden;word-break:normal;border-color:black;text-align:center;vertical-align:middle">0.27</td><td style="font-family:Arial, sans-serif;font-size:14px;padding:10px 5px;border-style:solid;border-width:1px;overflow:hidden;word-break:normal;border-color:black;text-align:center;vertical-align:middle">0.36</td><td style="font-family:Arial, sans-serif;font-size:14px;padding:10px 5px;border-style:solid;border-width:1px;overflow:hidden;word-break:normal;border-color:black;text-align:center;vertical-align:middle">0.44</td><td style="font-family:Arial, sans-serif;font-size:14px;padding:10px 5px;border-style:solid;border-width:1px;overflow:hidden;word-break:normal;border-color:black;text-align:center;vertical-align:middle">0.29</td><td style="font-family:Arial, sans-serif;font-size:14px;padding:10px 5px;border-style:solid;border-width:1px;overflow:hidden;word-break:normal;border-color:black;text-align:center;vertical-align:top">0.25</td><td style="font-family:Arial, sans-serif;font-size:14px;padding:10px 5px;border-style:solid;border-width:1px;overflow:hidden;word-break:normal;border-color:black;text-align:center;vertical-align:top">0.34</td></tr><tr><td style="font-family:Arial, sans-serif;font-size:14px;padding:10px 5px;border-style:solid;border-width:1px;overflow:hidden;word-break:normal;border-color:black;text-align:center;vertical-align:middle">3</td><td style="font-family:Arial, sans-serif;font-size:14px;padding:10px 5px;border-style:solid;border-width:1px;overflow:hidden;word-break:normal;border-color:black;text-align:center;vertical-align:middle">0.27</td><td style="font-family:Arial, sans-serif;font-size:14px;padding:10px 5px;border-style:solid;border-width:1px;overflow:hidden;word-break:normal;border-color:black;text-align:center;vertical-align:middle">0.09</td><td style="font-family:Arial, sans-serif;font-size:14px;padding:10px 5px;border-style:solid;border-width:1px;overflow:hidden;word-break:normal;border-color:black;text-align:center;vertical-align:middle">0.11</td><td style="font-family:Arial, sans-serif;font-size:14px;padding:10px 5px;border-style:solid;border-width:1px;overflow:hidden;word-break:normal;border-color:black;text-align:center;vertical-align:middle">0.29</td><td style="font-family:Arial, sans-serif;font-size:14px;padding:10px 5px;border-style:solid;border-width:1px;overflow:hidden;word-break:normal;border-color:black;text-align:center;vertical-align:top">0.50</td><td style="font-family:Arial, sans-serif;font-size:14px;padding:10px 5px;border-style:solid;border-width:1px;overflow:hidden;word-break:normal;border-color:black;text-align:center;vertical-align:top">0.21</td></tr><tr><td style="font-family:Arial, sans-serif;font-size:14px;padding:10px 5px;border-style:solid;border-width:1px;overflow:hidden;word-break:normal;border-color:black;text-align:center;vertical-align:top">Soma</td><td style="font-family:Arial, sans-serif;font-size:14px;padding:10px 5px;border-style:solid;border-width:1px;overflow:hidden;word-break:normal;border-color:black;text-align:center;vertical-align:top">1.00</td><td style="font-family:Arial, sans-serif;font-size:14px;padding:10px 5px;border-style:solid;border-width:1px;overflow:hidden;word-break:normal;border-color:black;text-align:center;vertical-align:top">1.00</td><td style="font-family:Arial, sans-serif;font-size:14px;padding:10px 5px;border-style:solid;border-width:1px;overflow:hidden;word-break:normal;border-color:black;text-align:center;vertical-align:top">1.00</td><td style="font-family:Arial, sans-serif;font-size:14px;padding:10px 5px;border-style:solid;border-width:1px;overflow:hidden;word-break:normal;border-color:black;text-align:center;vertical-align:top">1.00</td><td style="font-family:Arial, sans-serif;font-size:14px;padding:10px 5px;border-style:solid;border-width:1px;overflow:hidden;word-break:normal;border-color:black;text-align:center;vertical-align:top">1.00</td><td style="font-family:Arial, sans-serif;font-size:14px;padding:10px 5px;border-style:solid;border-width:1px;overflow:hidden;word-break:normal;border-color:black;text-align:center;vertical-align:top">1.00</td></tr></table>

$\\$

3. Tabela de frequências esperadas

$\\$

<table style="border-collapse:collapse;border-spacing:0;margin:0px auto" class="tg"><tr><td style="font-family:Arial, sans-serif;font-size:14px;padding:10px 5px;border-style:solid;border-width:1px;overflow:hidden;word-break:normal;border-color:inherit;text-align:center;vertical-align:middle">T/A</td><td style="font-family:Arial, sans-serif;font-size:14px;padding:10px 5px;border-style:solid;border-width:1px;overflow:hidden;word-break:normal;border-color:inherit;text-align:center;vertical-align:middle">0</td><td style="font-family:Arial, sans-serif;font-size:14px;padding:10px 5px;border-style:solid;border-width:1px;overflow:hidden;word-break:normal;border-color:inherit;text-align:center;vertical-align:middle">1</td><td style="font-family:Arial, sans-serif;font-size:14px;padding:10px 5px;border-style:solid;border-width:1px;overflow:hidden;word-break:normal;border-color:inherit;text-align:center;vertical-align:middle">2</td><td style="font-family:Arial, sans-serif;font-size:14px;padding:10px 5px;border-style:solid;border-width:1px;overflow:hidden;word-break:normal;border-color:inherit;text-align:center;vertical-align:middle">3</td><td style="font-family:Arial, sans-serif;font-size:14px;padding:10px 5px;border-style:solid;border-width:1px;overflow:hidden;word-break:normal;border-color:inherit;text-align:center;vertical-align:top">4</td><td style="font-family:Arial, sans-serif;font-size:14px;padding:10px 5px;border-style:solid;border-width:1px;overflow:hidden;word-break:normal;border-color:inherit;text-align:center;vertical-align:top">Total linha/ Total</td></tr><tr><td style="font-family:Arial, sans-serif;font-size:14px;padding:10px 5px;border-style:solid;border-width:1px;overflow:hidden;word-break:normal;border-color:inherit;text-align:center;vertical-align:middle">0</td><td style="font-family:Arial, sans-serif;font-size:14px;padding:10px 5px;border-style:solid;border-width:1px;overflow:hidden;word-break:normal;border-color:inherit;text-align:center;vertical-align:middle">0,19*15=2,85</td><td style="font-family:Arial, sans-serif;font-size:14px;padding:10px 5px;border-style:solid;border-width:1px;overflow:hidden;word-break:normal;border-color:inherit;text-align:center;vertical-align:middle">0,19*22=4,18</td><td style="font-family:Arial, sans-serif;font-size:14px;padding:10px 5px;border-style:solid;border-width:1px;overflow:hidden;word-break:normal;border-color:inherit;text-align:center;vertical-align:middle">0,19*18=3,42</td><td style="font-family:Arial, sans-serif;font-size:14px;padding:10px 5px;border-style:solid;border-width:1px;overflow:hidden;word-break:normal;border-color:inherit;text-align:center;vertical-align:middle">0,19*17=3,23</td><td style="font-family:Arial, sans-serif;font-size:14px;padding:10px 5px;border-style:solid;border-width:1px;overflow:hidden;word-break:normal;border-color:inherit;text-align:center;vertical-align:top">0,19*8=1,52</td><td style="font-family:Arial, sans-serif;font-size:14px;padding:10px 5px;border-style:solid;border-width:1px;overflow:hidden;word-break:normal;border-color:inherit;text-align:center;vertical-align:top">0.19</td></tr><tr><td style="font-family:Arial, sans-serif;font-size:14px;padding:10px 5px;border-style:solid;border-width:1px;overflow:hidden;word-break:normal;border-color:inherit;text-align:center;vertical-align:middle">1</td><td style="font-family:Arial, sans-serif;font-size:14px;padding:10px 5px;border-style:solid;border-width:1px;overflow:hidden;word-break:normal;border-color:inherit;text-align:center;vertical-align:middle">0,26*15 = 3,9</td><td style="font-family:Arial, sans-serif;font-size:14px;padding:10px 5px;border-style:solid;border-width:1px;overflow:hidden;word-break:normal;border-color:inherit;text-align:center;vertical-align:middle">5,72</td><td style="font-family:Arial, sans-serif;font-size:14px;padding:10px 5px;border-style:solid;border-width:1px;overflow:hidden;word-break:normal;border-color:inherit;text-align:center;vertical-align:middle">4,68</td><td style="font-family:Arial, sans-serif;font-size:14px;padding:10px 5px;border-style:solid;border-width:1px;overflow:hidden;word-break:normal;border-color:inherit;text-align:center;vertical-align:middle">4,42</td><td style="font-family:Arial, sans-serif;font-size:14px;padding:10px 5px;border-style:solid;border-width:1px;overflow:hidden;word-break:normal;border-color:inherit;text-align:center;vertical-align:top">2,08</td><td style="font-family:Arial, sans-serif;font-size:14px;padding:10px 5px;border-style:solid;border-width:1px;overflow:hidden;word-break:normal;border-color:inherit;text-align:center;vertical-align:top">0.26</td></tr><tr><td style="font-family:Arial, sans-serif;font-size:14px;padding:10px 5px;border-style:solid;border-width:1px;overflow:hidden;word-break:normal;border-color:inherit;text-align:center;vertical-align:middle">2</td><td style="font-family:Arial, sans-serif;font-size:14px;padding:10px 5px;border-style:solid;border-width:1px;overflow:hidden;word-break:normal;border-color:inherit;text-align:center;vertical-align:middle">0,34*15 = 5,1</td><td style="font-family:Arial, sans-serif;font-size:14px;padding:10px 5px;border-style:solid;border-width:1px;overflow:hidden;word-break:normal;border-color:inherit;text-align:center;vertical-align:middle">7,48</td><td style="font-family:Arial, sans-serif;font-size:14px;padding:10px 5px;border-style:solid;border-width:1px;overflow:hidden;word-break:normal;border-color:inherit;text-align:center;vertical-align:middle">6,12</td><td style="font-family:Arial, sans-serif;font-size:14px;padding:10px 5px;border-style:solid;border-width:1px;overflow:hidden;word-break:normal;border-color:inherit;text-align:center;vertical-align:middle">5,78</td><td style="font-family:Arial, sans-serif;font-size:14px;padding:10px 5px;border-style:solid;border-width:1px;overflow:hidden;word-break:normal;border-color:inherit;text-align:center;vertical-align:top">2,72</td><td style="font-family:Arial, sans-serif;font-size:14px;padding:10px 5px;border-style:solid;border-width:1px;overflow:hidden;word-break:normal;border-color:inherit;text-align:center;vertical-align:top">0.34</td></tr><tr><td style="font-family:Arial, sans-serif;font-size:14px;padding:10px 5px;border-style:solid;border-width:1px;overflow:hidden;word-break:normal;border-color:inherit;text-align:center;vertical-align:middle">3</td><td style="font-family:Arial, sans-serif;font-size:14px;padding:10px 5px;border-style:solid;border-width:1px;overflow:hidden;word-break:normal;border-color:inherit;text-align:center;vertical-align:middle">0,21*15 = 3,15</td><td style="font-family:Arial, sans-serif;font-size:14px;padding:10px 5px;border-style:solid;border-width:1px;overflow:hidden;word-break:normal;border-color:inherit;text-align:center;vertical-align:middle">4,62</td><td style="font-family:Arial, sans-serif;font-size:14px;padding:10px 5px;border-style:solid;border-width:1px;overflow:hidden;word-break:normal;border-color:inherit;text-align:center;vertical-align:middle">3,78</td><td style="font-family:Arial, sans-serif;font-size:14px;padding:10px 5px;border-style:solid;border-width:1px;overflow:hidden;word-break:normal;border-color:inherit;text-align:center;vertical-align:middle">3,57</td><td style="font-family:Arial, sans-serif;font-size:14px;padding:10px 5px;border-style:solid;border-width:1px;overflow:hidden;word-break:normal;border-color:inherit;text-align:center;vertical-align:top">1,68</td><td style="font-family:Arial, sans-serif;font-size:14px;padding:10px 5px;border-style:solid;border-width:1px;overflow:hidden;word-break:normal;border-color:inherit;text-align:center;vertical-align:top">0.21</td></tr><tr><td style="font-family:Arial, sans-serif;font-size:14px;padding:10px 5px;border-style:solid;border-width:1px;overflow:hidden;word-break:normal;border-color:inherit;text-align:center;vertical-align:top">Total coluna <br>freq.</td><td style="font-family:Arial, sans-serif;font-size:14px;padding:10px 5px;border-style:solid;border-width:1px;overflow:hidden;word-break:normal;border-color:inherit;text-align:center;vertical-align:top">15</td><td style="font-family:Arial, sans-serif;font-size:14px;padding:10px 5px;border-style:solid;border-width:1px;overflow:hidden;word-break:normal;border-color:inherit;text-align:center;vertical-align:top">22</td><td style="font-family:Arial, sans-serif;font-size:14px;padding:10px 5px;border-style:solid;border-width:1px;overflow:hidden;word-break:normal;border-color:inherit;text-align:center;vertical-align:top">18</td><td style="font-family:Arial, sans-serif;font-size:14px;padding:10px 5px;border-style:solid;border-width:1px;overflow:hidden;word-break:normal;border-color:inherit;text-align:center;vertical-align:top">17</td><td style="font-family:Arial, sans-serif;font-size:14px;padding:10px 5px;border-style:solid;border-width:1px;overflow:hidden;word-break:normal;border-color:inherit;text-align:center;vertical-align:top">8</td><td style="font-family:Arial, sans-serif;font-size:14px;padding:10px 5px;border-style:solid;border-width:1px;overflow:hidden;word-break:normal;border-color:inherit;text-align:center;vertical-align:top"></td></tr></table>

$\\$

4. Coeficiente

$$Q^2 = \frac{(5-2.81)^2}{2.81}+...+\frac{(4-1.7)^2}{1.7} = 12.63$$

Como o valor não está próximo de 0, conclui-se que há associação entre as variáveis.

---

## Correlação

Considere um conjunto de dados com $n$ pares de valores para as variáveis $X$ e $Y$, representados por ($x_i, y_i$), $i=1,2,...,n$. O coeficiente de correlação mede a dependência linear entre as variáveis e é calculado da seguinte forma:

$$\rho_{X,Y} = \frac{\sum_{i=1}^{n} (x_i-\bar{x})(y_i-\bar{y})}{\sqrt{[\sum_{j=1}^{n} (x_j-\bar{x})^2][\sum_{j=1}^{n} (y_j-\bar{y})^2]}}$$

ou ainda:

$$\rho_{X,Y} = \frac{\sum_{i=1}^{n}x_{i}y_{i}-n\bar{x}\bar{y}}{\sqrt{[\sum_{j=1}^{n}x_{j}^{2}-n\bar{x}^{2}]  [\sum_{j=1}^{n}y_{j}^{2}-n\bar{y}^{2}]}}$$

A correlação varia de -1 até 1 em que valores acima de 0 indicam correlação positiva (a medida que uma variável aumenta a outra também aumenta), valores abaixo de 0 indicam correlação negativa (a medida que uma variável aumenta a outra diminui) e valores próximos de 0 indicam ausência de correlação.

```{r, echo=FALSE, message=FALSE, fig.height=3.5, fig.width=9, fig.align='center'}

set.seed(1)
v1 = rnorm(100)
v2 = rnorm(100)

x = v1*2
y = v1+v2
z = v1-v2
k = v1*(-2)

df <- data.frame(x=x,y=y,z=z,k=k)

par(mfrow = c(1,3), par(oma=c(0,3,3,0)))

plot(y~x,df, col=1, main=expression(paste("Correlação Positiva (", rho, "=0,7)")), 
     xlab="Valores de X", 
     ylab="Valores de Y",
     pch=19)

abline(lm(y~x, df), lwd=3, col = 2)


plot(k~z,df, col=1, main=expression(paste("Correlação Negativa (", rho, "=-0,7)")), 
     xlab="Valores de X", 
     ylab="Valores de Y",
     pch=19)

abline(lm(k~z, df), lwd=3, col = 2)


plot(y~z,df, col=1, main=expression(paste("Ausência de Correlação (", rho, " próximo de 0)")), 
     xlab="Valores de X", 
     ylab="Valores de Y",
     pch=19)
abline(lm(y~z, df), lwd=3, col = 2)



```

---

# **Gráficos** {.tabset .tabset-fade}

A organização dos dados em tabelas de frequência proporciona um meio eficaz de estudo do comportamento das características de interesse, contudo a informação pode ser melhor representada por meio de gráficos. 

Visualização de dados é um assunto interessante pois não requer elevada proficiência em tópicos avançados de Estatística para aplicação e interpretação dos resultados, fazendo com que se caracterize como uma técnica simples, com grande apelo visual e extremamente informativa quanto ao conjunto de dados. 

Cuidados devem ser tomados no que diz respeito à escolha do tipo de gráfico para representar a variável com o intuito de evitar que o gráfico fique desproporcional ou privilegiando determinados valores a fim de induzir conclusões àqueles que utilizam o gráfico como forma de visualização.

**O uso e divulgação ética e criteriosa de dados devem ser pré-requisitos indispensáveis e inegociáveis**

A escolha do gráfico está diretamente ligada ao tipo das variáveis. Além disso, existem gráficos que permitem análises de mais de uma variável simultâneamente a fim de verificar como uma influencia a outra(s). Algumas possibilidades de gráficos para cada tipo de variável são:

 - **Qualitativa nominal ou ordinal**: setores, barras.

 - **Quantitativa discreta**: barras, histograma, boxplot.

 - **Quantitativas contínuas**: histograma ou boxplot.

 - **Análises bivariadas**:
    * *Quantivativa vs Quantitativa*: Diagrama de dispersão.
    * *Qualitativa vs Quantitativa*: Boxplots.
    * *Qualitativa vs Qualitativa*: Gráfico de mosaico.

---

## Gráfico de setores

Consiste em repartir um círculo em setores de tamanhos proporcionais às frequências relativas ou às porcentagens de cada valor.

```{r, echo=FALSE, message=FALSE, fig.height=4, fig.width=4, fig.align='center'}
dados <- read.table("https://www.ime.usp.br/~noproest/dados/questionario.txt", header = T)

toler <- as.data.frame(table(dados$Toler))
names(toler) <- c('Tolerância', 'Freq')
library(scales)
library(ggplot2)

g1 <- ggplot(toler, aes(x="", y=Freq, fill=Tolerância))+
  geom_bar(width = 1, stat = "identity", alpha=0.7) + 
  coord_polar("y", start=0)+
  theme_bw()+
  theme(axis.text.x=element_blank()) +
  geom_text(aes(label = paste0(round(Freq/sum(Freq)*100), "%")), 
            position = position_stack(vjust = 0.5),size = 5)+
  xlab('')+ylab('') + ggtitle('Gráfico de setor para a \n variável Toler')

g1
```

---

## Gráfico de barras

Utiliza os possíveis valores das variáveis no eixo das abcissas (x) e as frequências ou porcentagens no eixo das ordenadas (y). Para cada valor da variável desenha-se uma barra correspondente à frequência.

```{r, echo=FALSE, message=FALSE, fig.height=3, fig.width=3, fig.align='center'}
toler <- as.data.frame(table(dados$Toler))
names(toler) <- c('Tolerância', 'Freq')
library(scales)

idade <- as.data.frame(table(dados$Idade))
names(idade) <- c('Idade', 'Freq')

g2 <- ggplot(data=idade, aes(x=Idade, y=Freq)) + 
  geom_bar(stat="identity", col = 1, fill = 1, alpha = 0.6) +
  ylab("Frequência") + xlab("Idade")+ 
  ggtitle('Gráfico de barras para \n a variável Idade')+
  theme_bw()

g2
```

---

## Histograma

Consiste em retângulos contíguos de base dada pelas faixas de valores da variável e área igual à frequência da rescpectiva faixa. A altura de cada retângulo é denominada densidade de frequência ou simplesmente densidade e é dada pelo quociente da área pela amplitude da faixa.

```{r, echo=FALSE, message=FALSE, fig.height=3, fig.width=3, fig.align='center'}
toler <- as.data.frame(table(dados$Toler))
names(toler) <- c('Tolerância', 'Freq')
library(scales)

g3 <- ggplot(dados, aes(x = Peso)) + 
  geom_histogram(alpha=0)+ 
  stat_bin(bins = 6, fill = 1, col=1, alpha=0.6)+
  ggtitle('Histograma para a \n variável Peso') +
  ylab('Frequência')+ xlab('Peso')+
  theme_bw()

g3
```

---

## Box-plot

O Box-plot faz uso dos quartis para obtenção de um gráfico no qual é possível analisar a distribuição dos dados, isto é, aspectos quanto a posição, variabilidade, assimetria e também a presença de valores atípicos.

A construção de um box-plot inicia-se com um retângulo em que a aresta inferior coincide com o primeiro quartil e a superior com o terceiro quartil. A mediana é representada por um traço entre as duas arestas.

De $Q_1$ até $Q_3$ estão 50% das observações centrais, o que dá uma ideia a respeito de quão dispersos são os valores. A amplitude deste intervalo, $IQ=Q_3-Q_1$ é chamada amplitude interquartil. Para obtenção da amplitude do box-plot além do retângulo faz-se $[Q_1-1,5IQ ; Q_3+1,5IQ]$, desenha-se então uma linha  até estes valores. Valores além destes extremos são marcados como um ponto ou asterisco e são os candidatos a valores atípicos.

```{r, echo=FALSE, message=FALSE, fig.height=3, fig.align='center'}

library(ggplot2)
library(gridExtra)
library(tibble)

g2<-ggplot(data=dados, mapping = aes(x=Sexo,y=dados$Alt)) + geom_boxplot(fill=1, alpha=0.6) +
  xlab("") + ylab("")+ggtitle('Box-plot da Altura em função \n do Sexo')+
  theme_bw()

g4 <- ggplot(dados, aes(y = Peso)) + 
    geom_boxplot(fill=1, alpha=0.6)+ 
  ggtitle('Box-plot para a variável Peso') +
    ylab('Peso')+ xlab('')+
    theme_bw()
  
grid.arrange(g2,g4, ncol = 2)

```

---

## Diagrama de dispersão

Para confecção do diagrama de dispersão uma variável é colocada no eixo x, outra no eixo y e então os pares ordenados são representados por pontos no plano cartesiano

```{r, echo=FALSE, message=FALSE, fig.height=3, fig.width=3, fig.align='center'}

library(ggplot2)
library(gridExtra)
library(tibble)


g1<-ggplot(data = dados,
           mapping = aes(x = Peso, y = Alt)) + geom_point()+
  xlab("Peso") + ylab("Altura")+ theme_bw() +
  ggtitle('Diagrama de dispersão para as \n variáveis Peso e Altura')

g1

```

---

## Gráfico de mosaico

Os gráficos de mosaico são usados para mostrar a relação entre duas variáveis qualitativas. Consiste em uma grade em que cada retângulo representa o número de casos que corresponde a um cruzamento específico de níveis das variáveis em questão. Quanto mais níveis das variáveis, maior será o número de retângulos.

```{r, echo=FALSE, message=FALSE, fig.height=3, fig.width=3, fig.align='center'}

plot(dados$OpCine~dados$OpTV, xlab = 'OpTV', ylab = 'OpCine', 
     main = "Gráfico de mosaico para as \n variáveis OpTV e OpCine",
     font = 1)

```

---

# **Assimetria**

Uma característica interessante de um conjunto de dados é a existência ou não de simetria. Um conjunto pode ser aproximadamente simétrico, assimétrico à esquerda ou à direita. Tais características são facilmente diagnosticadas através de análise gráfica, fazendo uso de histogramas e box-plots; porém há também a possibilidade de diagnóstico via análise das medidas de posição e através de coeficientes de assimetria conhecidos.

---

```{r, echo=FALSE, message=FALSE, fig.height=3, fig.align='center'}
layout(mat = matrix(c(1,2),2,1, byrow=TRUE),  height = c(3,1))
par(mar=c(3.1, 3.1, 1.1, 2.1), mfrow=c(2,3))

as_d <- rbeta(1000,1,15)
hist(as_d, main = "Assimetria à direita")

sim <- rbeta(1000,100,100)
hist(sim, main = "Dados simétricos")

as_e <- rbeta(1000,15,1)
hist(as_e, main = "Assimetria à esquerda")

boxplot(as_d, horizontal=TRUE,
        outline=TRUE, 
        frame=F, 
        #col = "#CEECF5", 
        width = 10)

boxplot(sim, horizontal=TRUE,
        outline=TRUE, 
        frame=F, 
        #col = "#CEECF5", 
        width = 10)

boxplot(as_e, horizontal=TRUE,
        outline=TRUE, 
        frame=F, 
        #col = "#CEECF5", 
        width = 10)
```

---